臺灣桃園地方法院民事判決
110年度訴字第1590號
原      告  吳文哲
訴訟代理人  呂丹琪律師
被      告  葉鴻杰
訴訟代理人  江鶴鵬律師
被      告  蘇俊龍
上列當事人間請求損害賠償等事件，本院於民國111年3月2日辯
論終結，判決如下：
    主  文
被告蘇俊龍應給付原告新臺幣參佰萬元，及自民國一一○年九月
十七日起至清償日止，按週年利率百分之五計算之利息。
原告其餘之訴駁回。
訴訟費用由被告蘇俊龍負擔。
本判決第一項於原告以新臺幣壹佰萬元為被告供擔保後，得假執
行。
原告其餘假執行之聲請駁回。
    事實及理由
壹、程序事項
    被告蘇俊龍經合法通知，無正當理由未於言詞辯論期日到場
    ，核無民事訴訟法第386 條所列各款情形，爰依原告之聲請
    ，由其一造辯論而為判決。
貳、實體事項
一、原告主張：原告於民國103年間透過訴外人魏文強（下逕稱
    魏文強）介紹而認識被告蘇俊龍，被告蘇俊龍聲稱為峻威營
    造有限公司（下稱峻威公司）之負責人，魏文強稱其為被告
    蘇俊龍之下包廠商，被告蘇俊龍要出售坐落桃園市○○區○○○
    段000號等8筆土地上之「文化静園」社區G2房屋(下稱系爭
    房地)，而系爭房地是被告葉鴻杰所有，被告葉鴻杰願意以
    新臺幣（下同）600萬元價格出售予原告，並將買賣事宜授
    權被告蘇俊龍，同時由被告蘇俊龍於簽立買賣契約書當天，
    代為收受簽約頭期款150萬元。嗣後被告蘇俊龍告知原告因
    急需工程款，請原告再交付150萬元給魏文强，並由魏文強
    轉交給被告蘇俊龍，故原告為購買系爭房地，總計給付300
    萬元予被告葉鴻杰。然因系爭房地之建商倒閉，而使被告葉
    鴻杰陷於給付不能，致原告迄今尚未取得系爭房地之所有權
    。為此，爰依民法第226條第1項之規定，請求被告葉鴻杰賠
    償300萬元；退步言之，縱認被告葉鴻杰給付不能，具有不
    可歸責事由，原告仍得依不當得利之法律關係，請求被告葉
    鴻杰返還原告已交付之300萬元。另被告葉鴻杰實際上是授
    權峻威公司，而非被告蘇俊龍，且被告蘇俊龍也非峻威公司
    之負責人，被告蘇俊龍明知自己為無權代理，卻仍向原告收
    取300萬元之買賣價金，自應依民法第110條之規定，負無權
    代理之損害賠償責任等語。並聲明：㈠被告葉鴻杰應給付原
    告300萬元，及自起訴狀繕本送達翌日起至清償日止，按年
    息百分之五計算之利息。㈡被告蘇俊龍應給付原告300萬元，
    及自起訴狀繕本送達翌日起至清償日止，按年息百分之五計
    算之利息。㈢前二項所命給付，如其中一被告已為給付，其
    他被告於該給付範圍內免為給付。㈣願供擔保請准予宣告假
    執行。
二、被告方面：　　
  ㈠被告葉鴻杰則以：伊並未授權被告蘇俊龍代理伊與原告就系
    爭房地簽訂買賣契約，且系爭買賣契約簽立時，伊未在場，
    而原告所提出之買賣契約書，當事人為原告與被告蘇俊龍，
    與伊無涉，亦無表見代理之情事，故伊與原告並未就系爭房
    地成立買賣契約。另原告提出之協議書中，並無記載伊同意
    以600萬元出售系爭房地，也未記載伊同意由被告蘇俊龍代
    收款項，或同意魏文強出具房屋付款證明書予原告之約定，
    可知原告與伊並未成立買賣契約等語，資為抗辯。並聲明：
    原告之訴駁回；如受不利判決，願供擔保請准宣告免為假執
    行。
  ㈡被告蘇俊龍經合法通知，未於言詞辯論期日到場，亦未提出
    書狀為任何聲明或陳述。
三、原告主張之前揭事實，固據其提出被告蘇俊龍之名片、房屋
    預定買賣契約書、土地預定買賣契約書、轉讓協議書、房屋
    承買契約書、授權書、房屋付款證明書等件為憑（見本院卷
    第11-43頁），惟被告葉鴻杰否認上情，並以前詞置辯。是
    本院應審酌者厥為：㈠原告請求被告葉鴻杰負擔300萬元債務
    不履行之損害賠償責任，是否有理由？㈡原告請求被告葉鴻
    杰返還300萬元之不當得利，是否有理由？㈢原告請求被告蘇
    俊龍負擔300萬元之無權代理損害賠償責任，是否有理由？
四、按當事人主張有利於己之事實者，就其事實有舉證之責任，
    民事訴訟法第277條前段定有明文。故主張權利存在之人，
    就其權利構成要件事實負有舉證之責。民事訴訟如係由原告
    主張權利者，應先由原告負舉證之責，若原告不能舉證，以
    證實自己主張之事實為真實，則被告就其抗辯事實即令不能
    舉證，或其所舉證據尚有疵累，亦應駁回原告之請求。次按
    主張法律關係存在之當事人，須就該法律關係發生所須具備
    之特別要件，負舉證責任，苟未能舉證證明，即應承擔不
    利益之結果，此乃舉證責任分配之法則。又不當得利依其類
    型可區分為「給付型之不當得利」與「非給付型不當得利」
    ，前者係基於受損人有目的及有意識之給付而發生之不當得
    利，後者乃由於給付以外之行為（受損人、受益人、第三人
    之行為）或法律規定或事件所成立之不當得利。在「給付型
    之不當得利」，既因自己行為致原由其掌控之財產發生主體
    變動，則本於無法律上之原因而生財產變動消極事實舉證困
    難之危險，自應歸諸主張不當得利請求權存在之當事人。是
    該主張不當得利返還請求權人，應就不當得利之成立要件負
    舉證責任，亦即必須證明其與他方間有給付之關係存在，及
    他方因其給付而受利益致其受損害，並就他方之受益為無法
    律上之原因，舉證證明該給付欠缺給付之目的，始能獲得勝
    訴之判決（最高法院98年度台上字第1219號判決意旨參照）
    。本件原告主張被告葉鴻杰將系爭房地買賣事宜授權被告蘇
    俊龍，由被告蘇俊龍代理被告葉鴻杰與原告訂立買賣契約，
    最終被告葉鴻杰卻債務不履行乙情，既為被告葉鴻杰否認，
    揆諸前開說明，原告自應先就蘇俊龍為葉鴻杰代理人，且原
    告與被告葉鴻杰就系爭房地有成立買賣契約之前提事實負舉
    證之責。原告主張被告葉鴻杰受有不當得利乙節，也應先就
    原告與葉鴻杰間有給付關係存在，負舉證責任。
  ㈠原告請求被告葉鴻杰負擔300萬元債務不履行之損害賠償責任
    ，是否有理由？
  ⒈經查，原告所提出之授權書載明契約當事人為被告葉鴻杰與
    峻威公司，而非被告葉鴻杰與被告蘇俊龍（見本院卷第41頁
    ），被告蘇俊龍固為峻威公司之法定代理人（見本院個資卷
    ），惟兩者分屬法人及自然人，顯不具備同一性甚明。又除
    上開授權書外，原告迄今均未能提出被告葉鴻杰有授權被告
    蘇俊龍出售系爭房地之證明。從而，被告蘇俊龍無權代理被
    告葉鴻杰出售系爭房地乙情，至為灼然。
　⒉次查，系爭房地之房屋承買契約書載明出賣人為被告蘇俊龍
    ，且其上並無被告葉鴻杰之簽名用印（見本院卷第39頁），
    難認前開房屋承買契約與被告葉鴻杰有關；又原告提出系爭
    房地之房屋付款證明書上載明：吳文哲購買桃園市龍潭區文
    化靜園社區G2戶，現金新台幣參佰萬元整，此金額已付清魏
    文強先生無誤，由魏文強轉交蘇俊龍等語（見本院卷第43頁
    ），其上亦無被告葉鴻杰之簽名用印，佐以原告於另案檢察
    事務官詢問時陳稱：系爭房地之買賣價金，其中150萬元為
    伊交付給被告蘇俊龍，另有150萬元支票，是委請訴外人魏
    文強轉交給被告蘇俊龍等語（見桃園地方檢察署106年度偵
    字第10350號卷第103頁），足認原告就系爭房地之買賣價金
    ，均非交付予被告葉鴻杰，而原告又未能提出其他證據證明
    被告葉鴻杰有收受買賣價金。從而，本院自難認原告與被告
    葉鴻杰就系爭房地有合意成立買賣契約。
　⒊原告固有提出被告葉鴻杰簽名之轉讓協議書（詳本院卷第37
    頁），以證明原告所述為真。惟按買賣契約當事人就標的物
    及其價金互相同意，買賣契約即為成立，民法第345條第2項
    定有明文。然前開轉讓協議書僅記載：甲方（即被告葉鴻杰
    ）承買龍曜建設有限公司（下稱龍曜公司）文化靜園社區G2
    房屋轉讓與吳文哲，原買賣權利並同時轉讓與乙方（即原告
    ）等語，惟於買賣價金或支付方式俱無任何約定（見本院卷
    第37頁），足認被告葉鴻杰僅將其與龍曜公司之債權債務關
    係移轉原告，並非出售系爭房地，又轉讓協議書與前述房屋
    承買契約書，名稱相左，契約當事人不同，且各自書寫於不
    同紙本（見本院卷第37-39頁），衡情不生誤認轉讓協議書
    為系爭房地買賣契約之情事。從而，前揭轉讓協議書自無從
    證明原告與被告葉鴻杰就系爭房地有成立買賣契約。證人魏
    文強亦證稱：房屋承買契約書和轉讓協議書簽立時，伊並不
    在場，對於簽約過程，以及原告有交付被告葉鴻杰150萬元
    ，是由原告和訴外人范志鵬轉述得知，而被告葉鴻杰有授權
    被告蘇俊龍乙情，也係聽聞被告蘇俊龍轉述，均非親自見聞
    等語（見本院卷第191-192頁），則本院自無從依證人魏文
    強所述，為原告有利之認定。
　⒋基上，被告蘇俊龍無權代理被告葉鴻杰出售系爭房地，被告
    葉鴻杰並未與原告就系爭房地成立買賣契約。從而，原告主
    張被告葉鴻杰就前開買賣契約有給付不能云云，自屬無據，
    應予駁回。
  ㈡原告請求被告葉鴻杰返還300萬元之不當得利，是否有理由？
    　
　  本件被告葉鴻杰並無收受原告交付之買賣價金，已如前述，
    且原告亦未能舉證其與被告葉鴻杰有給付關係存在，揆諸前
    揭說明，原告自無從依不當得利之規定，請求被告葉鴻杰返
    還300萬元。是以原告此部分之請求，亦屬無據，應予駁回
    。
  ㈢原告請求被告蘇俊龍負擔300萬元之無權代理損害賠償責任，
    是否有理由？
    按無代理權人，以他人之代理人名義所為之法律行為，對於
    善意之相對人，負損害賠償之責，民法第110條定有明文。
    查被告蘇俊龍無權代理被告葉鴻杰出售系爭房地，且原告交
    付300萬元乃由被告蘇俊龍收取乙情，已如上述。而被告蘇
    俊龍已於相當時期受合法之通知，未於言詞辯論期日到場，
    亦未提出準備書狀爭執，自堪信原告之主張為真實。從而，
    原告主張被告蘇俊龍應負擔300萬元之無權代理損害賠償責
    任，應予准許。　
五、末按給付無確定期限者，債務人於債權人得請求給付時，經
    其催告而未為給付，自受催告時起，負遲延責任；其經債權
    人起訴而送達訴狀，或依督促程序送達支付命令，或為其他
    相類之行為者，與催告有同一之效力；遲延之債務，以支付
    金錢為標的者，債權人得請求依法定利率計算之遲延利息；
    應付利息之債務，其利率未經約定，亦無法律可據者，週年
    利率為5 ％，民法第229 條第2 項、第233 條第1 項前段、
    第203 條分別定有明文。本件原告請求被告蘇俊龍負無權代
    理損害賠償責任，為無確定期限、無從另為約定利率之債務
    ，是原告依上開規定請求自被告蘇俊龍收受起訴狀繕本翌日
    即110年9月17日起（見本院卷第63頁）至清償日止，按年息
    百分之五計算之利息，即屬有據。
六、綜上所述，原告依民法第110條之規定，請求被告蘇俊龍給
    付300萬元，及自110年9月17日起至清償日止，按年息百分
    之五計算之利息，為有理由，應予准許。逾此範圍之請求，
    則無理由，應予駁回。原告已陳明願供擔保請准宣告假執行
    ，就原告勝訴部分，經核並無不合，爰酌定相當擔保金額准
    許之；至原告敗訴部分，其假執行之聲請因訴之駁回而失所
    附麗，應予駁回。
七、本件事證已臻明確，兩造其餘攻擊防禦方法及舉證，核與判
    決結果無影響，爰不予一一論述，併此敘明。
八、本件原告之訴固為部分敗訴，惟其請求金額即如主文第1項
    所示，且對被告蘇俊龍則為全部勝訴，故訴訟費用應由被告
    蘇俊龍負擔，方屬適當。爰依民事訴訟法第79條規定，諭知
    訴訟費用負擔如主文第3項所示。
中　　華　　民　　國　　111 　年　　4 　　月　　11　　日
                  民事第三庭  法　官　吳為平
以上正本係照原本作成。
如對本判決上訴，須於判決送達後 20 日內向本院提出上訴狀。
如委任律師提起上訴者，應一併繳納上訴審裁判費。
中　　華　　民　　國　　111 　年　　4 　　月　　11　　日
                              書記官  蘇玉玫